臺灣高等法院刑事判決
111年度上訴字第2177號
上  訴  人  
即  被  告  劉銘詰


選任辯護人  王瑞奕律師
            路春鴻律師
上列上訴人因違反槍砲彈藥刀械管制條例案件，不服臺灣新北地
方法院110年度重訴字第19號，中華民國111年2月15日第一審判
決（起訴案號：臺灣新北地方檢察署110年度偵字第16462號），
提起上訴，本院判決如下：
    主  文
原判決關於刑之部分撤銷。
上開撤銷部分，處有期徒刑陸年陸月，併科罰金新臺幣拾萬元，
罰金如易服勞役，以新臺幣壹仟元折算壹日。
    事實及理由
一、按上訴得明示僅就判決之刑、沒收或保安處分一部為之，刑
    事訴訟法第348條第3項定有明文。而為尊重當事人設定攻防
    之範圍，並減輕上訴審審理之負擔，容許上訴權人僅針對刑
    、沒收或保安處分一部提起上訴，其未表明上訴之認定犯罪
    事實部分，則不在第二審之審判範圍；如為數罪併罰之案件
    ，亦得僅針對各罪之刑、沒收、保安處分或對併罰所定之應
    執行刑、沒收、保安處分，提起上訴，其效力不及於原審所
    認定之各犯罪事實，此部分犯罪事實不在上訴審審查範圍（
    民國110年6月16日修正理由參照）。本件係被告劉銘詰提起
    上訴，依其上訴狀所載及本院審理時所述（見本院卷第37至
    47、55至58、92至93頁），係針對原審科刑部分提起上訴，
    是依上開規定，本院審理範圍僅限於原判決所處之刑部分，
    不及於原判決所認定之犯罪事實、所犯法條（論罪）及沒收
    等其他部分，故此部分之認定，均引用第一審判決書所記載
    之事實、證據及理由（如附件）。
二、被告提起上訴意旨略以：本件承辦員警針對網路販賣槍枝相
    關購物平台進行買家背景調查及分析時，查得被告於密切時
    間，陸續於網路平台購買模型手槍、槍管等物品，方發動偵
    查，但絕不能僅依被告之購買清單，並無任何紀錄證明被告
    有製造或改造槍枝之不法行為，是偵查機關並無從預見、發
    覺被告持有系爭具殺傷力之手槍及子彈。被告職業是船舶五
    金製造，平時工作需要，皆須購買本案所扣押之工具，並非
    特別用以改造槍彈之用。故警方縱使以網路偵查方式發現被
    告購買槍枝、零件及改造機具紀錄，仍應本於職責再深入調
    查其行業別，據以排除或可認定為犯罪嫌疑人。警方未善盡
    職權，即以片段資訊合理懷疑被告為犯罪嫌疑人，恐有不妥
    。警方若調查被告其他社群軟體，即可發覺被告微信通訊軟
    體照片，係在美國進行水上打獵遊憩活動，與改造槍枝無關
    。本件偵查程序實有瑕疵，應不足以稱有合理可疑被告為犯
    罪嫌疑人之程度。故員警到場尚未開始搜索，即由被告主動
    坦承持有該等槍彈，並告知放置地點，員警方得以起出槍彈
    ，被告所為與槍砲彈藥刀械管制條例第18條第1項之自首規
    定相符，應再以減刑後，並給予緩刑宣告云云，指謫原審判
    決不當。
三、然查：
　　㈠按對於未發覺之罪自首而受裁判者，得減輕其刑，刑法第6
      2條第1項定有明文。又刑法上所謂自首，乃犯人在犯罪未
      發覺前，向該管公務員自行申告犯罪事實而受裁判之謂。
      所謂「發覺」，固非以有偵查犯罪權限之機關或人員確知
      其人犯罪無誤為必要，而於對其發生嫌疑時，即得謂為已
      發覺，但此項對犯人之嫌疑，仍須有確切之根據得合理之
      可疑者，始足當之，若單純主觀上之懷疑，要不得謂已發
      生嫌疑。至如何判斷「有確切之根據得合理之可疑」與「
      單純主觀上之懷疑」，主要區別在於有偵查犯罪權限之機
      關或人員能否依憑現有尤其是客觀性之證據，在行為人與
      具體案件之間建立直接、明確及緊密之關聯，使行為人犯
      案之可能性提高至被確定為「犯罪嫌疑人」之程度。倘有
      偵查犯罪權限之機關或人員由各方尋得之現場跡證（如贓
      物、作案工具、血跡等檢體）或目擊證人等客觀性證據已
      可直接指向特定行為人犯案，足以構建其與具體案件間直
      接、明確及緊密之關聯，使行為人具有較其他排查對象具
      有更高之作案嫌疑，此時即可認「有確切之根據得合理之
      可疑」，將行為人提昇為「犯罪嫌疑人」，即應認其犯罪
      已被「發覺」（最高法院110年度台上字第4495號判決意
      旨參照）。查，本案係員警先經網路蒐證，發覺被告有密
      集透過購物網站平台購買槍械彈藥改造之主要零組件（如
      模型槍、底火、金屬撞針座、操作槍……等）及相關改造工
      具（如機械絞刀、電鑽支架、迷你銑床、磨削銑削拋光工
      具、電動刻磨機、旋轉座刀……等）等物，且透過通訊軟體
      查得被告使用門號圖像為持有長槍狀態等情事，因而合理
      懷疑被告涉嫌製造槍彈等不法犯行，遂持該等網頁畫面、
      購物網站會員資料、交易紀錄、內政部警政署刑事警察局
      有關改造槍枝之文獻及專報摘要，以及其他足以特定搜索
      對象與地點之相關資料等事證，向原審法院聲請核發搜索
      票，因而查獲本案等情，已據證人即參與搜索之員警羅翊
      予、詹木順分別於原審審理中證述明確（見原審卷第122
      至139頁），並有本案搜索票可按，且據原審核閱該聲請
      搜索之案卷無訛。足見員警依據其蒐證所掌握之上述客觀
      性證據，已可建構被告涉及改造槍枝案件之緊密關聯，才
      會在報請檢察官許可後，向原審法院聲請搜索票，而原審
      法院依刑事訴訟法第122條第1項之規定審核後，亦認為員
      警蒐證而得之資料，可以合理相信犯罪之人、事、物存在
      ，才會據以核發搜索票准予搜索。是本案承辦員警具有「
      有確切之根據得合理之可疑」，顯非「單純主觀上之懷疑
      」，則被告縱於員警執行搜索前，主動陳明具有本件改造
      槍枝之犯行，並帶警起出扣案之槍彈，然本件既屬合法搜
      索，依卷內事證，扣案之槍彈又是在被告住家2樓工作室
      內起出，並無難以查得之情形，可認員警若自行執行搜索
      ，亦會搜索扣得本案槍彈，按上說明，被告所為是自白犯
      罪，仍與自首之要件不合。至被告一再以員警未再就被告
      之職業、工作地點、其他使用之社群軟體等，與蒐集而得
      之資料進行比對查證，即逕認被告是犯罪嫌疑人並據以聲
      請搜索為由，指謫員警之偵查過程有所瑕疵。然依刑事訴
      訟法第229條至第231條之規定，司法警察 (官)知有犯罪
      嫌疑者，應即調查，此為固有調查犯罪嫌疑人犯罪情形及
      蒐集證據之職權，則蒐證過程中，應採取何種之偵查作為
      ，自應由司法警察依據個案情節，容許其判斷之餘地，在
      無明顯出於恣意、擅斷時，自應認為其採取之偵查作為判
      斷屬於相當、可信，更遑論若本件員警蒐證真有如辯護人
      上開所指明顯而可見之瑕疵，受理聲請搜索票之法院，豈
      會視而不見，反而核發本案之搜索票聲請。是辯護人以前
      詞指謫員警蒐證有瑕疵，所得之資料不足以就本案被告為
      犯罪嫌疑人產生合理可疑云云，並不足採。綜此，被告以
      上揭情詞，主張其有槍砲彈藥刀械管制條例第18條第1項
      之自首規定減刑事由云云，自屬無據。
　　㈡按刑法第59條之酌量減輕其刑，必須犯罪另有特殊之原因
      與環境，在客觀上足以引起一般同情，認為即使予以宣告
      法定最低度刑期尤嫌過重者，始有其適用。其審酌事項固
      不排除刑法第57條所列舉10款事由，但仍以犯罪時有其特
      殊之原因與環境為必要，且應與其犯罪之情狀，二者比較
      衡量後，整體考量，若僅偏執一端，即難認適法。依原判
      決理由所載：被告前無任何犯罪前案紀錄，足見其素行良
      好，又於案發期間，患有廣泛性焦慮症，被告供稱係因其
      個性害怕人群也不擅社交，常於室內上網瀏覽影片而嘗試
      製造槍彈及槍砲主要組成零件，以獲取成就感，且卷內亦
      未見被告有何將其製成之違禁品外流，堪認被告所為本案
      犯行，並非係為供自己或他人為其他犯罪使用，或係有意
      藉機獲利之情形，相較其他製造槍彈而對外流通之情，本
      案犯罪情節及被告個人所彰顯之主觀惡性均尚非至鉅，如
      處以法定最低刑度仍猶過重，而有情輕法重之情，爰依刑
      法第59條規定酌減其刑等語（見原判決第8至9頁）。則原
      審上開有關被告無犯罪前案、自身精神疾病、製造之槍彈
      未外流供自己或他人犯罪使用、未有藉此獲利等審酌事項
      ，俱屬刑法第57條中有關被告犯罪動機、目的、被告之生
      活狀況、犯罪所生損害以及犯罪後之態度等量刑事項，並
      非犯罪之特殊原因或環境等事由，更遑論被告上開所陳之
      自身精神疾病、不善社交等狀況，與不法製造具殺傷力槍
      彈之犯罪，二者間毫無正當合理之連結，且依辯護人於本
      院審理時所述：被告有焦慮症、失眠症以及情緒障礙等身
      心症狀，被告罹患重度憂鬱症，憂鬱症很容易陷入妄想等
      語（見本院卷第100頁），則被告製造具有殺傷力之槍彈
      後而持有，反而因己身身心及有妄想等狀況，更有不可預
      知之危害風險，豈可以此為由，反認被告有特殊可以憫恕
      之犯罪原因或環境。是原審上開裁量審酌事由，俱非屬客
      觀上足以引起一般同情之情形，又僅片面審酌上開被告有
      利之量刑因子，其審酌事項，有如前述不當之連結，原審
      又未審酌槍彈之危險性甚高，為政府嚴禁之違禁物，對社
      會治安之危害非輕，是槍砲彈藥刀械管制條例第1條即明
      訂為管制槍砲、彈藥、刀械，維護社會秩序、保障人民生
      命財產安全，特制定本條例之立法目的，更遑論近年來改
      造槍枝對社會治安危害甚鉅，警察機關查獲具殺傷力之手
      槍，許多係非法改造而來，為使違法槍砲之管制作為更臻
      嚴密，並遏阻非制式槍砲氾濫情形，以確保人民之生命、
      身體、自由及財產安全，槍砲彈藥刀械管制條例第4條第1
      項第1款、第7條第1項、第8條第1項、第4項等規定，亦就
      此因應並進行修正，則法院更應適時審酌上述社會期待維
      護治安之價值，以作為得否依刑法第59條酌減其刑之參考
      ，且本件被告所犯修正前槍砲彈藥刀械管制條例第8條第1
      項之罪所定之重刑，係為達防止暴力犯罪，以保障人民生
      命、身體、自由及財產等安全之目的，其立法目的符合重
      要之憲法價值，亦經司法院釋字第669號解釋闡明，是有
      關刑罰之裁量，更應適當考慮及科以相當之刑，而以被告
      恣意未經許可製造，已屬不該，更遑論以原判決確定之事
      實，其製造完成具有殺傷力之槍枝達8支，若以製造行為
      之本質以論，在使原不具殺傷力之仿造槍枝成為可發射子
      彈具有殺傷力之槍枝，此時製造行為即已然完成而既遂，
      故其後再另以其他仿造之槍枝，同樣改造使成為可發射子
      彈具有殺傷力之槍枝，當屬另行而為之製造完成行為，則
      被告按此模式，逐一製造完成8枝具殺傷力之改造槍枝，
      以一般人之社會通念，都會認為是一再違犯（原審論以接
      續犯一罪，因被告僅針對刑之部分上訴，本院就此法律適
      用已無從審酌按數罪併罰評價，僅能以之作為被告之犯罪
      行為情狀作為量刑審酌），更可見其主觀之惡性，遑論被
      告是於107年至108年間製造完成後，直至110年3月24日才
      為警搜索查獲，其非法持有之期間並非短暫，何以此期間
      被告從無主動向警自首並報繳槍彈，是以被告上開之犯罪
      情狀，與本件所犯之罪法定最輕本刑為5年以上有期徒刑
      相較，並無過苛或情輕法重之情形，原審就上情未一併審
      酌整體比較裁量，片面遽依被告有利之量刑因子，即適用
      刑法第59條規定酌減其刑，按上說明，此部分之適用於法
      不合。　
　　㈢被告以前詞指謫原判決未依槍砲彈藥刀械管制條例第18條
      第1項自首規定之事由予以減刑後，並給予其緩刑宣告云
      云，其上訴並無理由。又刑事訴訟法第370條第1項規定：
      「由被告上訴或為被告之利益而上訴者，第二審法院不得
      諭知較重於原審判決之刑。但因原審判決適用法條不當而
      撤銷之者，不在此限。」學理上以「上訴不利益變更禁止
      原則」稱之，其前段規定為原則，但書規定為例外，亦即
      一旦有但書情形，即可改判較重之刑；而上開但書規定，
      係指舉凡變更原審判決所引用的刑罰法條（無論刑法總則
      、分則或特別刑法，均包括在內），都不受上訴不利益變
      更禁止原則的限制，俾合理、充分評價行為人的犯行，以
      實現實體的正義（最高法院刑事108年度台上字第64號判
      決意旨參照）。又109年1月15日修正公布、109年7月15日
      施行之刑事訴訟法第289條第2項規定，法院於事實及法律
      辯論後，應命依同一次序，就科刑範圍辯論之；於科刑辯
      論前，並應予到場之告訴人、被害人或其家屬或其他依法
      得陳述意見之人，就科刑範圍表示意見之機會，俾使量刑
      更加精緻、妥適，並兼顧到場之告訴人、被害人或其家屬
      或其他依法得陳述意見之人之權益。申言之，法院審判時
      ，就被告有無刑之加重、減輕或免除等事項（例如毒品危
      害防制條例第17條、刑法第59條及其他一般科刑資料（例
      如刑法第57、58條），應進行周詳調查，並充分辯論。從
      而，法院於量刑調查時，於必要時，應曉諭當事人、辯護
      人為調查、辯論，以保障當事人、辯護人實質行使量刑辯
      論權，確保量刑調查及辯論程序完備之程序保障（最高法
      院刑110年度台上字第3987號判決意旨參照）。是本件雖
      係被告為自己之利益，就刑之部分提起上訴，但本院於科
      刑範圍辯論時，檢察官已經具體指明：看不出來被告製造
      槍枝有何不得已的地方，既然被告沒有任何不得已的地方
      ，就沒有所謂情堪憫恕的狀況，原審適用刑法第59條酌減
      ，恐有濫用刑法第59條的狀況，檢方主張原判決此部分有
      違誤，本件不應該依照刑法第59條酌減等語（見本院卷第
      100頁），指謫原判決適用刑法第59條規定有所不當，本
      院就此按上開程序保障之旨，予以當事人辯論之機會，檢
      察官仍以上詞主張原判決適用刑法第59條規定不當，辯護
      人則辯稱：原審在適用第59條時，不管是內部、外部考量
      都已交代詳盡，被告雖然改造槍枝，但從來沒有使用、擊
      發，被告之所以改造槍枝是本身罹患重度憂鬱症，憂鬱症
      很容易進入妄想，被告藉由改造的同時讓自己比較不會憑
      空妄想，這與一般單純改造槍枝甚至製作為犯罪工具是截
      然不同的，且本件搜索過程是被告主動供出槍枝所在及改
      造工具，原審引用第59條都已經有考慮等語（見本院卷第
      100至101頁）。是本院斟酌當事人上開科刑範圍之辯論意
      旨後，按上說明，自應將原判決所處刑之部分予以撤銷改
      判。
　  ㈣爰審酌被告明知具有殺傷力之槍枝存有高度之危險性，為
      政府嚴禁之違禁物，竟仍非法製造具有殺傷力之槍枝，對
      於社會治安及人身安全所造成潛在之危害甚鉅，所為實非
      可取，遑論被告製造完成上開8枝槍枝，更可見其主觀一
      再違犯之惡性，且被告更有製造具殺傷力之子彈共19顆、
      槍枝之主要組成零件槍管成品2支，被告於製造完成後持
      有直至本件為警搜索查獲之期間並非短暫，本應嚴加問責
      ，但念及被告並無刑事前案，有本院被告前案紀錄表可按
      ，又始終坦承犯行，配合員警搜索主動交出扣案物品，以
      及深表悔意之犯後態度，本案尚無證據證明被告曾持槍枝
      從事其他不法行為，復考量其上開自述犯罪之動機、目的
      、使用之工具、手段，暨其罹有廣泛性焦慮症之身心情形
      ，於原審自述：學歷為高職畢業，從事船用五金貿易，已
      婚，育有3名未成年子女之生活狀況等一切情狀，量處如
      主文第2項所示之刑，並就所宣告罰金刑部分，諭知易服
      勞役之折算標準。本件雖係被告提起上訴，然因原判決有
      上述適用法律錯誤之情，依刑事訴訟法第370條第1項但書
      規定，自無不利益變更禁止原則之適用。　
據上論斷，應依刑事訴訟法第373條、第369條第1項前段、第364
條、第299條第1項前段，判決如主文。
本案經檢察官林亭妤提起公訴，檢察官沈念祖到庭執行職務。
中　　華　　民　　國　　111 　年　　8 　　月　　30　　日
                  刑事第十四庭  審判長法　官  黃斯偉
                                      法　官  黎惠萍
                                      法　官  許泰誠
以上正本證明與原本無異。
如不服本判決，應於收受送達後20日內向本院提出上訴書狀，其
未敘述上訴之理由者並得於提起上訴後20日內向本院補提理由書
（均須按他造當事人之人數附繕本）「切勿逕送上級法院」。
                                      書記官  朱子勻
中　　華　　民　　國　　111 　年　　8 　　月　　30　　日